【裁判字號】    96,易,1277
【裁判日期】    970317
【裁判案由】    恐嚇取財等
【裁判全文】
臺灣桃園地方法院刑事判決              96年度易字第1277號
公  訴  人  臺灣桃園地方法院檢察署檢察官
被      告  丙○○
上列被告因恐嚇取財等案件，經檢察官提起公訴（95年度偵字第
16232 號），本院判決如下：
    主  文
丙○○連續與有配偶之人相姦，處有期徒刑肆月，如易科罰金，
以銀元參佰元即新臺幣玖佰元折算壹日，減為有期徒刑貳月，如
易科罰金，以銀元參佰元即新臺幣玖佰元折算壹日；又共同連續
意圖為自己不法之所有，以恐嚇使人將本人之物交付，處有期徒
刑拾月，減為有期徒刑伍月，如易科罰金，以銀元參佰元即新臺
幣玖佰元折算壹日；應執行有期徒刑柒月，如易科罰金，以銀元
參佰元即新臺幣玖佰元折算壹日。
    事  實
一、丙○○與乙○○原係朋友關係，丙○○於民國89年間即知悉
    乙○○為有配偶之人，仍與其發展不正常之男女關係，並基
    於相姦之概括犯意，自90年3 月間某日起至94年4 月間某日
    止，除91年7 月間至92年初此半年未見面外，餘期間則以每
    二、三個月1 次之頻率，連續在丙○○位於桃園縣平鎮市○○路215 號8 樓之4 住處及桃園縣桃園市○○○路麗星花園
    汽車旅館等處，與乙○○（通姦部分業經檢察官另為不起訴
    處分）為數次相姦行為。
二、自94年4 月間最末次相姦之後，丙○○即消聲匿跡，未再與
    乙○○相會，惟嗣丙○○陷入經濟困境，需款孔殷，竟基於
    意圖為自己不法所有之恐嚇取財概括犯意，夥同與之有恐嚇
    取財犯意聯絡之某不詳真實姓名年籍而自稱「唐璇」之成年
    人，先於94年9 月10日由「唐璇」寄發信件予乙○○，內容
    除捏造丙○○替乙○○生下一對兒女（下稱：丙○○所生之
    兒女）外，並記載乙○○須於94年9 月14日早上前匯款新臺
    幣七萬八千元至丙○○郵局帳戶，以利丙○○所生之兒女自
    美國搭機前往香港就學，否則將召開記者會公開乙○○與丙○○間之婚外情，讓乙○○家破人亡等恐嚇內容，致乙○○
    於94年9 月11日收受上開信件後，因恐名譽受損而心生畏懼
    ，遂先後於94年9 月20日、94年9 月26日、94年9 月27日及
    94 年10 月4 日，分別匯款新臺幣五千元、三萬元、六千元
    及一萬八千元（合計五萬九千元）至信函內所指定之臺灣郵
    政股份有限公司帳號為00000000000000號之帳戶內，然因匯
    款數額未達丙○○之要求，丙○○竟承前恐嚇取財之概括犯
    意，夥同「唐璇」及與之具有恐嚇取財犯意聯絡之某不詳真
    實姓名年籍而自稱「鄭經理」之成年男子，自94年10月12日
    起至94年11月2 日止，分別接續撥打電話至乙○○所使用之
    行動電話，以語音留言或對話之方式向乙○○表示丙○○所
    生兒女欲就讀香港學校之註冊費用尚欠新臺幣七萬五千元，
    要求乙○○支付該款項，並恐嚇乙○○若不支付，將向甲○○、媒體及任職銀行公開乙○○婚外情之醜事，圖以此恐嚇
    方式逼迫乙○○交付新臺幣七萬五千元之款項，其後復將金
    額提高至八萬元，而乙○○雖擔心其婚外情遭任職銀行知悉
    後恐工作不保，然因已於94年10月8 日向其妻甲○○坦述婚
    外情之事，乙○○自覺終將無法對外隱瞞，遂拒絕交付金錢
    予丙○○，丙○○本次恐嚇取財之犯行始未得逞。
三、案經乙○○、甲○○訴請臺灣士林地方法院檢察署呈請臺灣
    高等法院檢察署令轉臺灣桃園地方法院檢察署檢察官偵查起
    訴。
    理  由
一、查告訴人乙○○所提出被告丙○○及「鄭經理」撥打電話留
    言及對話之錄音內容，因乙○○本身即為受話者，故乙○○
    並非竊錄他人之談話，且錄音之目的係為取證之用，並非無
    正當目的，是本院認上開錄音內容具有證據能力，先予敘明
    。
二、訊據被告丙○○矢口否認有相姦及恐嚇取財之犯行，辯稱：
    其與乙○○是朋友，其與乙○○外出都是睡兩張床，相姦之
    部分甲○○要提出證據，究竟有沒有發生性行為要問乙○○
    ；其並未對乙○○恐嚇取財，是乙○○欠其錢，且其向乙○○要錢是因為小孩生病、發燒需要費用，「唐璇」名義之書
    信不是其書寫，其亦未要「鄭經理」打電話恐嚇乙○○交付
    金錢云云。
三、經查，被告上開相姦犯行，業據被告於檢察官訊問及本院行
    準備程序時坦承不諱，並經證人乙○○於檢察官訊問及本院
    審理時具結證述綦詳，且被告與證人乙○○就其二人間發生
    性行為之時間、地點所為之供、證述核屬一致，堪認所述非
    虛，且乙○○為有配有之人乙情，亦有乙○○基本資料1 紙
    在卷可考，是被告於本院審理時翻異前供否認相姦之犯行，
    不足採信。
四、次查，被告上開恐嚇取財之犯行，業據證人乙○○於本院審
    理時具結證述綦詳，且有以「唐璇」名義寄發之信函影本、
    告訴人乙○○以無摺存款方式將款項存入上開郵局帳戶之存
    款明細影本、告訴人乙○○所提出之電話語音留言、對話內
    容譯文及檢察事務官製作之勘驗報告在卷可考，且被告亦坦
    稱：其確有取得乙○○交付之前開五萬九千元，電話留言內
    容亦確為其所陳述等語。被告雖另以前詞置辯，但查：
  (一)由被告於94年10月13日之電話留言中所稱：「你小孩的註冊
    費還差七萬五千元，... ，這一點點你這個做親生父親的自
    己去處理，... ，你如果不願意負擔，你可以加入我欠你的
    負債那裡面，我一定歸還，... 」等語觀之（見偵字第1623
    2 號卷第65頁），堪認告訴人乙○○於本院審理時證稱：被
    告前前後後從我這裡拿了三百六十八萬二千一百元，貸款的
    部分也累積了三百多萬元等語（見本院易字卷第24頁）並非
    虛構，是被告辯稱因乙○○欠其款項才向乙○○要錢云云，
    不足採信。
  (二)被告固一再陳稱其為告訴人乙○○生下一對兒女，然其不僅
    無法提出任何兒女之出生證明，亦未能帶同其所稱之兒女到
    庭應訊，以供本院進一步查證其是否確有為告訴人乙○○生
    育兒女之情事，所辯自非可採。
  (三)參酌被告於檢察官訊問時供稱：「（為什麼是用所謂你的特
    助跟他姊姊的情節寫信給乙○○？）因為我的信他都不看，
    電話也不接。（信中的董事長是指誰？）他們都叫我董事長
    。」等語，足見被告對於自稱「唐璇」之人曾寄送前開信函
    予乙○○一事，實知之甚詳。況「唐璇」若無被告之授意及
    指點，豈能知悉被告與乙○○間有婚外情關係，而將公布婚
    外情採為恐嚇之手段，並以被告所虛構之兒女需從美國至香
    港之機票費用為由要求乙○○支付款項，更要求乙○○將款
    項匯入被告之郵局帳戶內，凡此均在在足徵被告與「唐璇」
    間確有向乙○○恐嚇取財之犯意聯絡及行為分擔無訛。
  (四)另由被告於94年10月28日電話留言中所稱：「就誠如你跟我
    們鄭經理所講的.... 」 等語觀之 (見偵字第16232 號卷第
    109 頁），堪認被告對於「鄭經理」曾撥打電話與乙○○通
    話乙情實屬知悉，且由被告及「鄭經理」自94年10月12日起
    至94年11月2 日止，均分別密集撥打電話予乙○○，且留言
    及對話內容均同樣圍繞在被告所稱之兒女要在香港註冊唸書
    需要費用，若不支付款項，將帶「兒女」回國驗DNA ，使乙○○成為新聞人物等內容，稽此益徵被告與「鄭經理」間確
    有以電話向乙○○恐嚇取財之犯意聯絡及行為分擔無訛。
  (五)稽上各端，被告既無向乙○○要求給付金錢之法律上權利，
    竟以書信或電話要求乙○○支付款項，並恐嚇乙○○若不付
    款即公開婚外情，使之失去工作、家破人亡，是被告上開行
    為已構成恐嚇取財罪，其狀甚明。
五、綜上所述，被告上開辯解顯均屬卸責之飾詞，不足採信，本
    件事證已經明確，被告之犯行堪予認定，應依法論科。
六、查被告行為後，刑法及刑法施行法部分條文業經修正公布，
    並均於95年7 月1 日施行。修正後刑法第2 條第1 項之規定
    ，係規範行為後法律變更所生新舊法律比較適用之準據法，
    於修正後刑法施行後，應適用修正後刑法第2 條第1 項規定
    之「從舊從輕」之原則為比較；修正後刑法第2 條第2 項，
    則為同條第1 項之特別規定，於修正後刑法施行後，關於非
    拘束人身自由之保安處分，應依修正後刑法第2 條第2 項之
    規定，適用裁判時之法律。又修正後刑法第35條，乃刑之重
    輕之法定次序與標準，應適用裁判時之修正後刑法第35條之
    規定。修正後刑法第2 條第1 項係採「從舊從輕」原則，適
    用最有利於行為人之法律。既曰法律，自較刑之範圍為廣；
    除法律有特別規定者（如修正後刑法第2 條第2 項非拘束人
    身自由之保安處分適用裁判時法，修正後刑法施行法第9 條
    之3 規定之情形），應依其規定；或事關執行之緩刑之宣告
    ，或犯罪在刑法修正施行前，自首在刑法施行後之自首部分
    ，或程序之規定（程序從新，如刑法第40條沒收宣告之程序
    規定），應適用裁判時之修正後刑法之規定外；依修正後刑
    法第2 條第1 項比較時，應就罪刑有關之共犯、未遂犯、連
    續犯、牽連犯、結合犯以及累犯加重、自首減輕暨其他法定
    加減原因（如身分加減）與加減例等一切情形，綜其全部之
    結果而為比較後，予以整體適用，不能割裂而分別適用有利
    益之條文。關於易科罰金之折算標準、易服勞役之折算標準
    及期限、罰金與死刑是否併予執行、多數有期徒刑定應執行
    之刑時之最高刑期之限制等之修正，事涉行為人易刑折算標
    準金額之多寡與期限之長短及定執行刑時能否就罰金刑併予
    執行或有期徒刑定應執行之刑時最高度之限制，亦均屬依修
    正後刑法第二條第一項所應比較適用法律之範圍。拘束人身
    自由之保安處分，並非屬修正後刑法第2 條第2 項規定應適
    用裁判時法之範圍，除有特別規定者外，亦屬應依修正後刑
    法第2 條第1 項比較適用之法律；從刑附屬於主刑，除法律
    有特別規定者外，依主刑所適用之法律（以上參考最高法院
    95年5 月23日刑事庭第8 次會議決議及最高法院24年上字第
    4634號、24年上字第5292號、27年上字第2615號、29年上字
    第525 號判例）。其次，法律有變更而須為新、舊法之比較
    以定其適用之目的，厥為保障行為人之既有法律地位不致因
    法律之修正而惡化或受到更不利益之結果並兼謀行為人之利
    益，此為最高之價值，非必斤斤於法律體系適用之完整性，
    況或基於法規之性質，如程序性之法律、事涉執行之緩刑規
    定，依法理係均應適用新法，或因法律另有規定，如修正後
    刑法第2 條第2 項規定「非拘束人身自由之保安處分係適用
    裁判時之法律」，修正後刑法施行法第3 條之1 第2 項規定
    「於九十四年一月七日刑法修正施行前犯併合處罰數罪中之
    一罪，且該數罪均符合第四十一條第一項得易科罰金之規定
    者，適用九十年一月四日修正之刑法第四十一條第二項規定
    」，即有此情形係一律適用行為時法之舊法，由是可見遇有
    法律修正而須選擇適用新法或舊法時，須依法規之性質或視
    法律之規定各自決之，不受其他法規如何適用之羈絆，在選
    法適用時，本即寓有可據個別之特性而割裂分別適用新法或
    舊法之容許性，至數項經修正之法律須整體比較以同其新、
    舊法之適用俾維持法律體系之完整性，核係各該法律在適用
    上因具「依附及相互關聯」之特性使然，非屬新、舊法應比
    較利、弊藉資保障行為人之既有法律地位兼謀其利益之立法
    意旨所必然。準此以解，就罪、刑有關之規定諸如共犯、未
    遂犯、連續犯、牽連犯、結合犯以及累犯加重、自首減輕暨
    其他法定加減原因（如身分加減）與加減例等一切情形，應
    綜其全部之結果而為比較後，予以整體適用，不能割裂而分
    別適用有利益之條文，固如前述，惟究其緣由，實係著眼於
    因各該規定皆涉及犯罪之態樣、階段、罪數、法定刑得或應
    否加、減暨加減之幅度，並進而影響法定刑或處斷刑之範圍
    ，換言之，各該罪、刑之規定須經綜合考量整體適用後，方
    能據以限定法定刑或處斷刑之範圍，嗣始得於該範圍內為一
    定刑之宣告，易詞以言，個別宣告刑雖屬單一之結論，然實
    係經綜合考量整體適用各相關罪、刑規定之所得，因之，宣
    告刑所據以決定之各相關罪、刑規定，顯具適用上之「依附
    及相互關聯」之特性，自須同其新、舊法之適用，第查，「
    易刑」或「定執行刑」係規範宣告刑得或應如何執行之法律
    ，核屬為刑之宣告後始生應否適用問題之規定，非屬宣告刑
    所據以決定因而須先行確定如何適用新、舊之法規，依其性
    質，在未為刑之宣告前亦無可能確定應否適用而預先選定須
    適用新或舊法，復無此必要，不寧唯是，該規定所涵攝之「
    小前提」係「宣告刑」，猶與罪、刑規定涵攝之「小前提」
    為「歷史社會事實」迥異，職是，「易刑」及「定執行刑」
    之規定，不論涵攝之「小前提」、決定應否適用之階段及適
    用後所得之法律效果，與罪、刑之規定皆不相侔，與之顯不
    具適用上之「依附及相互關聯」之特性，依前述，要毋須與
    罪、刑之規定同其新、舊法之適用，自得秉其本身之性質而
    各據應涵攝之「小前提」為新、舊、利、弊之比較後個別定
    其法律之適用。茲首就與本案有關且於為刑之宣告前須先行
    及連帶確定應如何適用之法律修正情形列述如下：
  (一)與罪、刑有關且須依修正後刑法第2 條第1 項規定為利、弊
    之比較以定如何適用之法律變更部分：
    (1)刑法第28條原規定「二人以上共同實施犯罪之行為者，皆
      為正犯」，經修正為「二人以上共同實行犯罪之行為者，
      皆為正犯」，亦即將共同正犯限縮僅於「實行」階段始有
      其存在。
    (2)修正前刑法第33條第5 款規定「罰金：（銀元）一元以上
      。」，復依罰金罰鍰提高標準條例第1 條前段規定提高為
      十倍，折算新臺幣為三十元；修正後刑法第33條第5 款規
      定「罰金：新臺幣一千元以上，以百元計算之。」，現行
      刑法中有關於罰金刑之最低度刑之規定已有修正，自屬法
      律變更。
      有累犯之適用。
    (3)修正前刑法第56條規定「連續數行為而犯同一罪名者，以
      一罪論。但得加重其刑至二分之一。」，修正後已將該條
      刪除，即採一罪一罰之原則。
    (4)就罰金刑之加減例，修正前刑法第68條規定「拘役或罰金
      加減者，僅加減其最高度」，修正後刑法第67條則規定「
      有期徒刑或罰金加減者，其最高度及最低度同加減之」，
      並刪除第68條有關罰金刑加減之規定，進言之，經修正後
      ，罰金之最低度刑亦在加減之列。
    (5)經綜合適用修正前、後之罪、刑相關規定予以比較，修正
      後之規定顯非較修正前之規定對被告有利，因之，依現行
      即修正後刑法第2 條第1 項前段規定，此部分自應整體適
      用修正前刑法之有關規定，合先敘明。
  (二)毋須依修正後刑法第2 條第1 項規定為利、弊之比較以定如
    何適用之法律修正部分：有關罰金刑之幣別及其提高標準之
    準據亦經修正，修正前刑法分則各條文所定之罰金刑，其幣
    別原為「銀元」，又倘非屬72年6 月26日至94年1 月7 日間
    新增或修正之條文，所定罰金數額並依罰金罰鍰提高標準條
    例第1 條前段規定提高為十倍，而依95年6 月14日修正公布
    、同年7 月1日 施行之中華民國刑法施行法第1 條之1 規定
    ：「中華民國九十四年一月七日刑法修正施行後，刑法分則
    編所定罰金之貨幣單位為新臺幣。九十四年一月七日刑法修
    正時，刑法分則編未修正之條文定有罰金者，自九十四年一
    月七日刑法修正施行後，就其所定數額提高為三十倍。但七
    十二年六月二十六日至九十四年一月七日新增或修正之條文
    ，就其所定數額提高為三倍。」。因修正前、後有關罰金刑
    部分之處罰輕重相同，並未影響國家刑罰權之範圍，僅屬法
    律之修正而非屬法律有變更，應依一般法律適用原則，適用
    裁判時法。
七、核被告所為，係犯刑法第239 條後段之相姦罪、同法第346
    條第1 項之恐嚇取財既遂罪及同條第3 項、第1 項之恐嚇取
    財未遂罪。被告與「唐璇」、「鄭經理」間就恐嚇取財之犯
    行有犯意聯絡及行為分擔，應依修正前刑法第28條之規定論
    以共同正犯。被告與共犯「唐璇」、「鄭經理」輪流先後多
    次以電話向乙○○恐嚇以索取金錢之犯行，係於密切接近之
    時間，針對同一對象、緣由及目的而發，是此可徵係基於單
    一恐嚇取財犯意而次第進行之各個部分動作，應包括評價而
    論以接續犯之實質上一罪。被告前後2 次恐嚇取財犯行，時
    間緊接，且觸犯基本構成要件相同之罪名，顯係出於概括犯
    意反覆為之，應依修正前刑法第56條連續犯之規定論以情節
    較重之恐嚇取財既遂一罪，並依法加重其刑。爰審酌被告犯
    罪之目的、手段、所生危害程度，及其犯後態度等一切情狀
    ，各量處如主文所示之刑。又被告行為後，刑法易科罰金之
    規定亦經修正，修正前刑法第41條第1 項前段規定：「犯最
    重本刑為五年以下有期徒刑以下之刑之罪，而受六個月以下
    有期徒刑或拘役之宣告，因身體、教育、職業、家庭之關係
    或其他正當事由，執行顯有困難者，得以一元以上三元以下
    折算一日，易科罰金。」，此折算標準並應適用修正前罰金
    罰鍰提高標準條例第2 條規定，就其原定數額提高為一百倍
    折算一日，亦即被告行為時之易科罰金折算標準，應以銀元
    一百元以上三百元以下之數額折算一日，經換算為新臺幣，
    則應以新臺幣三百元以上九百元以下折算一日。惟95年7 月
    1 日施行之刑法第41條第1 項前段規定：「犯最重本刑為五
    年以下有期徒刑以下之刑之罪，而受六個月以下有期徒刑或
    拘役之宣告者，得以新臺幣一千元、二千元或三千元折算一
    日，易科罰金」，於同日並廢除罰金罰鍰提高標準條例第2
    條之規定，亦即係以新臺幣一千元、二千元或三千元折算一
    日。經比較結果，易科罰金之規定，修正後之規定顯非較有
    利於行為人，依修正後刑法第2 條第1 項前段規定，此部分
    應適用行為時法，爰依修正前刑法第41條第1 項前段、修正
    前罰金罰鍰提高標準條例第2 條規定，就被告通姦罪所處之
    刑部分諭知易科罰金之折算標準。又中華民國九十六年罪犯
    減刑條例已於96年7 月16日實施，因被告犯罪時間均係在96
    年4 月24日以前，爰併依該條例第2 條第1 項第3 款之規定
    各減其宣告刑二分之一，且依該條例第9 條、修正前刑法第
    41條第1 項前段、修正後刑法第2 條第1 項前段之規定，就
    減得之刑諭知易科罰金之折算標準。而修正前刑法第51條第
    5 款原規定：「數罪併罰，分別宣告其罪之刑，依左列各款
    定其應執行者：... 五、宣告多數有期徒刑者，於各刑中之
    最長期以上，各刑合併之刑期以下，定其刑期。但不得逾二
    十年。」，修正後同條第5 款規定改為：「宣告多數有期徒
    刑者，於各刑中之最長期以上，各刑合併之刑期以下，定其
    刑期。但不得逾三十年。」，經比較結果，修正後之規定非
    較有利於被告，依修正後刑法第2 條第1 項前段規定，應依
    修正前刑法第51條第5 款之規定就減得之刑定其應執行刑，
    並就所定應執行刑部分依修正後刑法施行法第3 條之1 第3
    項、修正前刑法第41條第1 項前段、第2 項，修正前罰金罰
    鍰提高標準條例第2 條，諭知易科罰金之折算標準。
據上論斷，應依刑事訴訟法第299 條第1 項前段，修正後刑法第
2 條第1 項前段，刑法第239 條後段、第346 條第1 項，修正前
刑法第28條、第56條、第41條第1 項前段第2 項、第51條第5 款
，修正後刑法施行法第1 條之1 第1 項、第2 項前段、第3 條之
1 第3 項，修正前罰金罰鍰提高標準條例第2 條，中華民國九十
六年罪犯減刑條例第2 條第1 項第3 款、第7 條、第9 條、第10
條，判決如主文。
本案經檢察官許曉微到庭執行職務。
中    華    民    國    97    年    3     月    17    日
            刑事第十一庭    審判長法  官  蔡榮澤
                                  法  官  紀凱峰
                                  法  官  魏于傑
上正本證明與原本無異。
如不服本判決，得於收受判決正本後10日內，向本院提出上訴狀
。
                                  書記官  林怡君
中    華    民    國    97    年    3     月    25    日
本案論罪科刑主要法條：
中華民國刑法第239條
（通姦罪）
有配偶而與人通姦者，處 1 年以下有期徒刑。其相姦者亦同。
中華民國刑法第346條
（單純恐嚇罪）
意圖為自己或第三人不法之所有，以恐嚇使人將本人或第三人之
物交付者，處6 月以上5 年以下有期徒刑，得併科1 千元以下罰
金。
以前項方法得財產上不法之利益，或使第三人得之者，亦同。
前二項之未遂犯罰之。


司法院資訊處製作；財團法人民間司法改革基金會備份。
